ACORDAO-COMPLETO-2560191

ACÓRDÃO 10397/2022 ATA 42/2022 - PRIMEIRA CÂMARA

VISTOS, relatados e discutidos estes autos de processo de tomada de contas especial instaurada pelo Conselho Nacional de Desenvolvimento Científico e Tecnológico em razão de descumprimento de termo de compromisso,
ACORDAM os Ministros do Tribunal de Contas da União, reunidos em sessão da Primeira Câmara, ante as razões expostas pelo relator, em:
9.1. excluir o Estado do Amapá da relação processual;
9.2. com fundamento nos arts. 1º, inciso I, e 16, inciso III, alíneas "a" e "c", da Lei 8.443/1992 c/c os arts. 19 e 23, inciso III, da mesma lei, e com os arts. 1º, inciso I, 209, incisos I e III, 210 e 214, inciso III, do RITCU, julgar irregulares as contas do sr. Manuel João do Maio Calado, condenando-o ao pagamento das quantias abaixo discriminadas, com a fixação do prazo de 15 (quinze) dias, a contar da notificação, para comprovar, perante o Tribunal (art. 214, inciso III, alínea "a", do RITCU) , o recolhimento da dívida aos cofres do Conselho Nacional de Desenvolvimento Científico e Tecnológico, atualizada monetariamente e acrescida dos juros de mora, calculados a partir da data indicada até a do efetivo recolhimento, na forma prevista na legislação em vigor: 
	Data de ocorrência
	Valor histórico (R$) 

	5/6/2013
	15.600,00

	2/7/2013
	5.200,00

	2/8/2013
	5.200,00

	3/9/2013
	5.200,00

	2/10/2013
	5.200,00

	1º/11/2013
	5.200,00

	3/12/2013
	5.200,00

	27/12/2013
	5.200,00

	5/2/2014
	5.200,00

	7/3/2014
	5.200,00

	1º/4/2014
	5.200,00

	2/5/2014
	5.200,00

	2/6/2014
	5.200,00

	2/7/2014
	5.200,00

	4/8/2014
	5.200,00

	26/8/2014
	5.200,00

	2/10/2014
	5.200,00

	3/11/2014
	5.200,00

	2/12/2014
	5.200,00

	31/12/2014
	5.200,00

	3/2/2015
	5.200,00

	3/3/2015
	5.200,00

	1º/4/2015
	5.200,00

	4/5/2015
	5.200,00

	2/6/2015
	5.200,00

	2/7/2015
	5.200,00

	4/8/2015
	5.200,00

	31/8/2015
	5.200,00

	7/10/2015
	5.200,00

	29/10/2015
	5.200,00

	27/11/2015
	5.200,00

	6/1/2016
	5.200,00

	2/2/2016
	5.200,00

	2/3/2016
	5.200,00

	5/4/2016
	5.200,00

9.3. autorizar, desde logo, com fulcro no art. 28, inciso II, da Lei 8.443/1992, a cobrança judicial da dívida, caso não atendida a notificação;
9.4. autorizar, desde logo, o pagamento da dívida decorrente em até 36 (trinta e seis) parcelas mensais e consecutivas, caso solicitado, nos termos do art. 26 da Lei 8.443/1992 c/c o art. 217 do RITCU, fixando o vencimento da primeira parcela em 15 (quinze) dias, a contar do recebimento da notificação, e o das demais a cada 30 (trinta) dias, devendo incidir sobre cada uma os encargos devidos, na forma prevista na legislação em vigor;
9.5. alertar ao responsável de que a falta de comprovação do recolhimento de qualquer parcela importará o vencimento antecipado do saldo devedor, nos termos do art. 217, § 2º, do RITCU;
9.6. dar ciência da presente deliberação ao Procurador-Chefe da Procuradoria da República no Estado do Amapá, nos termos do § 3º do art. 16 da Lei 8.443/1992 c/c o § 7º do art. 209 do RITCU; e
9.7. dar ciência do presente acórdão aos responsáveis e ao Conselho Nacional de Desenvolvimento Científico e Tecnológico.

Tomada de contas especial instaurada em razão da não comprovação da boa e regular aplicação de recursos federais recebidos no âmbito de bolsa de desenvolvimento científico e tecnológico regional.

Primeira Câmara

Conselho Nacional de Desenvolvimento Científico e Tecnológico - CNPq

3. Responsáveis: Estado do Amapá (00.394.577/0001-25) e Manuel João do Maio Calado (XXX.325.452-XX)

13.1. Ministros presentes: Walton Alencar Rodrigues (Presidente), Benjamin Zymler (Relator) e Vital do Rêgo.
13.2. Ministro-Substituto convocado: Weder de Oliveira.
13.3. Ministro-Substituto presente: Augusto Sherman Cavalcanti.

BENJAMIN ZYMLER

Adoto como relatório, com alguns ajustes de forma, a instrução elaborada no âmbito da Secretaria de Controle Externo de Tomada de Contas Especial (SecexTCE) , inserta à peça 85:
"INTRODUÇÃO
Cuidam os autos de tomada de contas especial (TCE) instaurada pelo Conselho Nacional de Desenvolvimento Científico e Tecnológico (CNPq) em desfavor do Estado do Amapá (00.394.577/0001-25) e de Manuel João do Maio Calado (XXX.325.452-XX) , em razão da não comprovação da boa e regular aplicação dos recursos federais repassados pela União, por meio do CNPq, no âmbito da Bolsa de Desenvolvimento Científico e Tecnológico Regional (DCR) , que tinha por objeto o projeto descrito como 'Megalitos e Arte Rupestre entre os Tiriyó: uma abordagem etnoarqueológica'.
HISTÓRICO
Em 8/1/2018, com fundamento na IN/TCU 71/2012, alterada pela IN/TCU 76/2016, e na DN/TCU 155/2016, o dirigente do CNPq autorizou a instauração da TCE (peça 2) . O processo foi registrado no sistema e-TCE com o número 573/2019.
A Bolsa de Desenvolvimento Científico e Tecnológico Regional (DCR) em questão foi concedida no âmbito de Acordo de Cooperação Técnica firmado entre o CNPq e a Secretaria de Estado da Ciência e Tecnologia do Amapá (Setec) (peça 4) , com o lançamento da Chamada 1/2011 - CNPq/SETEC, a ser executada no Instituto de Pesquisas Científicas e Tecnológicas do Estado do Amapá (IEPA) .
O acordo previu a implementação de sete quotas de bolsas pelo período de sessenta meses, com estimativa de repasses do CNPq no valor estimado de R$ 2.184.000,00, sendo R$ 5.200,00 por mês para cada bolsista selecionado (peça 4, p. 2 e 6) .
Especificamente a respeito da bolsa concedida ao Sr. Manuel João do Maio Calado, cujo termo de compromisso foi assinado pelo bolsista em 27/8/2012 (peça 5, p. 4-5) , com vigência de 1/5/2013 a 30/4/2016 (peça 5, p. 335) , foi repassado o valor total de R$ 192.400,00, conforme ficha financeira e resumo de ordens bancárias acostadas às peças 10 e 11.
Em 14/3/2016, por meio do Ofício 62/2016-GAB/FAPEAP, a Fundação de Amparo à Pesquisa do Amapá (FAPEAP) solicitou ao CNPq o cancelamento da referida bolsa de DCR, haja vista que o bolsista não estava cumprindo suas obrigações (peça 6, p. 27-31) . Procedeu-se ao cancelamento da bolsa a partir de abril de 2016, porém, já estava no fim da sua vigência e o bolsista já havia recebido R$ 192.400,00.
Em 26/1/2018, foi expedido o Ofício de Notificação DGTI/CGADM/COPCO/SETCE 2/2018, oferecendo ao ex-bolsista prazo de cinco dias, improrrogáveis, para defesa, recolhimento ou parcelamento do valor devido. No entanto, após diversas tentativas de entrega pelos Correios, a correspondência foi devolvida ao CNPq (peças 14 a 16) . 
Em 23/2/2018, por encontrar-se em lugar incerto e não sabido, notificou-se o ex-bolsista por meio do Edital de Notificação 20/2018, publicado no Diário Oficial da União, sessão 3 (peças 18 e 20) .
Em 13/5/2018, o processo de TCE foi encaminhado à Auditoria Interna do CNPq para análise quanto ao trabalho de apuração feito pelo serviço de TCE. A auditoria interna, por meio de parecer de 20/3/2018, encaminhou o processo à presidência do CNPq, acrescentando que, antes do envio à CGU, fossem realizadas adequações no processo de TCE, incluindo os demais responsáveis, pois entendia que a omissão de agentes públicos no cumprimento de suas obrigações legais aumentou a extensão do dano causado ao Erário, citando que não foram localizados nos autos cumprimento das obrigações previstas na Resolução Normativa (RN) 16/2006 (peça 23) .
 Segundo a auditoria interna, não restou demonstrada a isenção da responsabilidade solidária da Setec (entidade estadual) , bem como do IEPA (instituição de execução do projeto) e da supervisora do projeto, a sra. Mariana Petry Cabral, servidora vinculada ao IEPA (peça 23, p. 1) .
 Em 28/3/2018, o Gabinete da Presidência do CNPq se manifestou contrário ao parecer da auditoria interna, justificando que a natureza do programa DCR é de execução descentralizada, com a atuação conjunta entre o CNPq e instituições de fomento estadual, para a inserção de bolsistas em instituições de pesquisa da região, e que a entidade estadual atua como órgão de fomento e não como beneficiária da bolsa, e que não cabe atribuir àquela entidade responsabilidade absoluta sobre o não envio de relatório técnico pelo bolsista beneficiário do programa (peça 24, p. 4-5) .
 Acrescentou ainda que, pela mesma razão, a instituição de execução do projeto (IEPA) não pode ser responsabilizada pela ausência de prestação de contas do beneficiário da bolsa, salvo se houver indício de que a ausência de prestação de contas foi motivada, pelo menos em parte, por um ato ou omissão da instituição executora.
 Em novo parecer, datado de 20/4/2018, ausente dos autos, mas referenciado no relatório do tomador de contas, a auditoria interna concordou com a necessidade de uma avaliação mais detalhada sobre a pertinência da inclusão dos demais responsáveis na TCE em tela, mas manteve o posicionamento de que não havia documentos acostados nos autos que comprovassem a ocorrência de acompanhamento e/ou de providências por parte dos agentes acima mencionados, e devolveu o processo ao serviço de TCE para providências quanto à notificação do IEPA, da Setec e da sra. Mariana Petry Cabral (peça 47, p. 6) .
 Após analisar novamente os autos, o serviço responsável pela TCE buscou nos normativos internos e no Termo de Cooperação Técnica entre o CNPq e a Setec, assinado em 8/11/2011, identificar a responsabilidade de cada um dos agentes citados pela auditoria interna e, assim, garantir uma apuração correta do caso (peça 47, p. 7) .
 Concluiu-se que a responsabilidade de encaminhar o relatório técnico final cabia ao bolsista e à Setec. Além do Termo de Cooperação Técnica, a alínea 'c' do item 9.10.2.2 da RN 16/2006 cita a obrigação da entidade estadual de anexar à Plataforma Interna Carlos Chagas (PICC) relatório técnico final do bolsista, parecer de avaliação do relatório por consultor ad hoc e parecer de avaliação de desempenho do bolsista pelo seu supervisor (peça 47, p. 8) .
 Observou-se que as obrigações dos demais agentes, expressos na norma do CNPq, referiam-se a atos que deveriam ser reportados à Setec e, a esta, cabia supervisionar o cumprimento dessas obrigações. A responsabilidade da sra. Mariana Petry Cabral, além de supervisionar as atividades do bolsista e relatar à instituição de execução do projeto e à entidade estadual qualquer irregularidade constatada no desenvolvimento do projeto, era de encaminhar avaliação de desempenho do bolsista na execução do projeto à Setec, conforme item 9.10.5 da RN 16/2006, e não o próprio relatório técnico, ou seja, era seu dever apresentar a avaliação à entidade estadual para que esta a encaminhasse ao CNPq juntamente com o relatório técnico final (peça 47, p. 8-9) .
 Quanto ao IEPA (executora do projeto) , entendeu-se que, embora devesse garantir condições para execução do projeto do bolsista, a norma do CNPq e o termo de cooperação técnica deixavam a cargo somente da Setec e do bolsista a obrigação de encaminhamento do relatório técnico final da bolsa de DCR, o que afastaria uma tentativa direta do CNPq junto à instituição de execução para reaver os recursos investidos, pois isso caberia à entidade estadual em uma possível ação regressiva (peça 47, p. 9) .
 Assim, encaminhou-se à Setec a Notificação 60/2018, oferecendo um prazo de cinco dias, improrrogáveis, para defesa/recolhimento/parcelamento do valor devido. Conforme verifica-se no processo, a entrega foi efetuada pelos Correios com sucesso (peças 29 e 30) .
 O fundamento para a instauração da TCE, conforme consignado na matriz de responsabilização elaborada pelo tomador de contas (peça 46) , foi a constatação da seguinte irregularidade: 
'Omissão no dever de prestar de contas: não apresentação do relatório técnico final das atividades desenvolvidas durante a bolsa de DCR.'
 Os responsáveis arrolados na fase interna foram devidamente comunicados e, diante da ausência de justificativas suficientes para elidir a irregularidade e da não devolução dos recursos, instaurou-se a tomada de contas especial.
 No relatório (peça 47) , o tomador de contas concluiu que o prejuízo importaria no valor original de R$ 192.400,00, imputando-se a responsabilidade ao Estado do Amapá, na condição de convenente, e a Manuel João do Maio Calado, na condição de beneficiário.
 Em 27/2/2020, a Controladoria-Geral da União emitiu o relatório de auditoria (peça 50) , em concordância com o relatório do tomador de contas. O certificado de auditoria e o parecer do dirigente do órgão de controle interno concluíram pela irregularidade das presentes contas (peças 51 e 52) .
 Em 12/3/2020, o Ministro de Estado da Ciência, Tecnologia, Inovações e Comunicações atestou haver tomado conhecimento das conclusões contidas no relatório e certificado de auditoria, bem como do parecer conclusivo do dirigente do órgão de controle interno, manifestando-se pela irregularidade das contas, e determinou o encaminhamento do processo ao Tribunal de Contas da União (peça 53) .
 Também em 12/3/2020 este processo foi autuado no Tribunal, dando-se início à fase externa da TCE.
 Na instrução inicial, em 20/6/2020 (peça 55) , ponderou-se acerca da necessidade de se obter o endereço residencial do sr. Manuel João do Maio Calado, haja vista que o relatório do tomador de contas relatou que localizou, por meio da internet, o responsável, que se encontrava em Portugal, na Universidade de Lisboa (Faculdade de Belas Artes) , e que foram feitas diversas tentativas de contato, via telefone, mas sem sucesso (peça 47, p. 9) . 
 Propôs, assim, a realização de diligência ao CNPq para que fossem enviados ao TCU esclarecimentos sobre a obtenção de endereço do bolsista/responsável, bem como dos contatos realizados com ele.
 Em resposta à diligência, o CNPq enviou os documentos que compõem as peças 60 a 67. À peça 63, consta resposta do CNPq afirmando que o documento SEI/CNPq 0761581 (ausente dos autos) demonstra que o sr. Manuel João do Maio Calado mantinha contato regular com o CNPq por meio do endereço eletrônico 'caladomanuel@gmail.com', além de demonstrar ciência das pendências; enquanto o documento SEI/CNPq 0761583 (também ausente) comprova o envio de notificação no mesmo endereço eletrônico. 	Assim, o que se apurou foi apenas o endereço eletrônico do sr. Manuel João do Maio Calado.
 Na instrução seguinte (peça 71) , analisando-se os documentos nos autos, concluiu-se pela necessidade de realização de citação para a seguinte irregularidade:
1.1. Irregularidade 1: omissão no dever de prestar de contas: não apresentação do relatório técnico final das atividades desenvolvidas durante a bolsa de DCR.
1.1.1. Evidências da irregularidade: documentos técnicos presentes nas peças 4, 6 e 8.
1.1.2. Normas infringidas: itens 7.1 e 7.1.1 das Normas Gerais de Acompanhamento e Avaliação da RN 16/2006; Anexo IX da RN 016/2006, item 9.10.4, alínea 'g'; Termo de Compromisso que consta no item 6 da Declaração de Bolsista Pesquisador, assinada pelo bolsista em 27/8/2012; Anexo IX da RN 016/2006, item 9.10.2.2, alínea 'c'; Termo de Cooperação Técnica. 
1.1.3. Débitos relacionados ao responsável Manuel João do Maio Calado (XXX.325.452-XX) :
	Data de ocorrência
	Valor histórico (R$) 

	5/6/2013
	15.600,00

	2/7/2013
	5.200,00

	2/8/2013
	5.200,00

	3/9/2013
	5.200,00

	2/10/2013
	5.200,00

	1º/11/2013
	5.200,00

	3/12/2013
	5.200,00

	27/12/2013
	5.200,00

	5/2/2014
	5.200,00

	7/3/2014
	5.200,00

	1º/4/2014
	5.200,00

	2/5/2014
	5.200,00

	2/6/2014
	5.200,00

	2/7/2014
	5.200,00

	4/8/2014
	5.200,00

	26/8/2014
	5.200,00

	2/10/2014
	5.200,00

	3/11/2014
	5.200,00

	2/12/2014
	5.200,00

	31/12/2014
	5.200,00

	3/2/2015
	5.200,00

	3/3/2015
	5.200,00

	1º/4/2015
	5.200,00

	4/5/2015
	5.200,00

	2/6/2015
	5.200,00

	2/7/2015
	5.200,00

	4/8/2015
	5.200,00

	31/8/2015
	5.200,00

	7/10/2015
	5.200,00

	29/10/2015
	5.200,00

	27/11/2015
	5.200,00

	6/1/2016
	5.200,00

	2/2/2016
	5.200,00

	2/3/2016
	5.200,00

	5/4/2016
	5.200,00

                   Valor atualizado do débito (sem juros) em 12/7/2021: R$ 274.912,81
1.1.4. Cofre credor: Conselho Nacional de Desenvolvimento Científico e Tecnológico - CNPq  
1.1.5. Responsável: Manuel João do Maio Calado (CPF XXX.325.452-XX) .
1.1.5.1. Conduta: omitir-se de apresentar relatório técnico final das atividades desenvolvidas durante a bolsa de DCR.
1.1.5.2. Nexo de causalidade: a conduta descrita impediu o estabelecimento do nexo causal entre as possíveis despesas efetuadas com os recursos recebidos, no âmbito do instrumento em questão, no período de 1/5/2013 a 30/4/2016.
1.1.5.3. Culpabilidade: não há excludentes de ilicitude, de culpabilidade e de punibilidade; é razoável supor que o responsável tinha consciência da ilicitude de sua conduta; era exigível conduta diversa da praticada, qual seja, desincumbir-se do seu dever por meio da apresentação da prestação de contas no prazo e forma devidos.
 Concluiu-se, ainda, naquela assentada, pela exclusão da responsabilidade do Estado do Amapá, conforme itens 25 a 42 daquela instrução de peça 71.
 Em cumprimento ao despacho ministerial (peça 74) , foi efetuada citação do responsável, nos moldes adiante:
 Manuel João do Maio Calado:
	Comunicação: Ofício 41.915/2021 - Seproc (peça 76) 
Data da Expedição: 10/9/2021
Data da Ciência: Não houve - ausente (peça 77) 
Observação: Ofício enviado para o endereço do responsável, conforme pesquisa na base de dados no sistema da Receita Federal, custodiada pelo TCU (peça 75) .
	
	Comunicação: Ofício 842/2022 - Seproc (peça 79) 
Data da Expedição: 10/9/2021
Data da Ciência: Não houve - desconhecido (peça 80) 
Observação: Ofício enviado para o endereço do responsável, conforme pesquisa na base de dados no sistema da Receita Federal, custodiada pelo TCU (peça 75) .
	
	Comunicação: Edital 352/2022-TCU/Seproc (peça 81) 
Data da Publicação: 18/3/2022 (peça 82) 
	
 Conforme Despacho de Conclusão das Comunicações Processuais (peça 83) , as providências inerentes às comunicações processuais foram concluídas. 
 Transcorrido o prazo regimental, o responsável Manuel João do Maio Calado permaneceu silente, devendo ser considerado revel, nos termos do art. 12, § 3º, da Lei 8.443/1992.
ANÁLISE DOS PRESSUPOSTOS DE PROCEDIBILIDADE DA IN/TCU 71/2012
Avaliação de Viabilidade do Exercício do Contraditório e Ampla Defesa
 Verifica-se que não houve o transcurso de mais de dez anos desde o fato gerador sem que tenha havido a notificação dos responsáveis pela autoridade administrativa federal competente (art. 6º, inciso II, c/c art. 19 da IN/TCU 71/2012, modificada pela IN/TCU 76/2016) , uma vez que o fato gerador da irregularidade sancionada ocorreu em 30/6/2016, e os responsáveis foram notificados sobre a irregularidade pela autoridade administrativa competente conforme abaixo:
1.2. Manuel João do Maio Calado, por meio do Edital de Notificação nº 20, publicado no Diário Oficial da União em 23/2/2018 (peça 20) ;
1.3. Estado do Amapá, por meio do ofício de Notificação DGTI/CGADM/COPCO/SETCE nº 60/2018, de 24 de maio de 2018, entregue ao destinatário em 4/6/2018 (peças 29 e 30) .
Valor de Constituição da TCE 	
 Verifica-se, ainda, que o valor atualizado do débito apurado (sem juros) , em 1/1/2017, era de R$ 227.526,92, portanto, superior ao limite mínimo de R$ 100.000,00, na forma estabelecida conforme os arts. 6º, inciso I, e 19 da IN/TCU 71/2012, modificada pela IN/TCU 76/2016. 
Outros processos/débito nos sistemas do TCU com os mesmos responsáveis 
 Informa-se que não foi encontrado outro processo no Tribunal com o responsável Manuel João do Maio Calado. No que se refere ao Estado do Amapá, foram encontrados diversos outros processos. Contudo, não serão listados os números de tais processos, considerando a proposta de exclusão do ente federado da relação processual.
 A TCE está, assim, devidamente constituída e em condição de ser instruída.
EXAME TÉCNICO			 
Da validade das notificações:
 Preliminarmente, cumpre tecer breves considerações sobre a forma como são realizadas as comunicações processuais no TCU. A esse respeito, destacam-se o art. 179 do RITCU (Resolução 155, de 4/12/2002) e o art. 4º, inciso III, § 1º, da Resolução TCU 170, de 30 de junho de 2004, in verbis:
'Art. 179. A citação, a audiência ou a notificação, bem como a comunicação de diligência, farse-ão:
I - mediante ciência da parte, efetivada por servidor designado, por meio eletrônico, fac-símile, telegrama ou qualquer outra forma, desde que fique confirmada inequivocamente a entrega da comunicação ao destinatário;
II - mediante carta registrada, com aviso de recebimento que comprove a entrega no endereço do destinatário;
III - por edital publicado no Diário Oficial da União, quando o seu destinatário não for localizado (...) '
'Art. 3º As comunicações serão dirigidas ao responsável, ou ao interessado, ou ao dirigente de órgão ou entidade, ou ao representante legal ou ao procurador constituído nos autos, com poderes expressos no mandato para esse fim, por meio de:
I - correio eletrônico, fac-símile ou telegrama;
II - servidor designado;
III - carta registrada, com aviso de recebimento;
IV - edital publicado no Diário Oficial da União, quando o seu destinatário não for localizado, nas hipóteses em que seja necessário o exercício de defesa.'
'Art. 4º. Consideram-se entregues as comunicações:
I - efetivadas conforme disposto nos incisos I e II do artigo anterior, mediante confirmação da ciência do destinatário;
II - realizadas na forma prevista no inciso III do artigo anterior, com o retorno do aviso de recebimento, entregue comprovadamente no endereço do destinatário;
III - na data de publicação do edital no Diário Oficial da União, quando realizadas na forma prevista no inciso IV do artigo anterior.
§ 1º O endereço do destinatário deverá ser previamente confirmado mediante consulta aos sistemas disponíveis ao Tribunal ou a outros meios de informação, a qual deverá ser juntada ao respectivo processo. (...) '
 Bem se vê, portanto, que a validade da citação via postal não depende de que o aviso de recebimento seja assinado pelo próprio destinatário da comunicação, o que dispensa, no caso em tela, a entrega do AR em 'mãos próprias'. A exigência da norma é no sentido de o Tribunal verificar se a correspondência foi entregue no endereço correto, residindo aqui a necessidade de certeza inequívoca. 
 Não é outra a orientação da jurisprudência do TCU, conforme se verifica dos julgados a seguir transcritos:
'São válidas as comunicações processuais entregues, mediante carta registrada, no endereço correto do responsável, não havendo necessidade de que o recebimento seja feito por ele próprio' (Acórdão 3648/2013-TCU-Segunda Câmara, Relator José Jorge) ;
'É prescindível a entrega pessoal das comunicações pelo TCU, razão pela qual não há necessidade de que o aviso de recebimento seja assinado pelo próprio destinatário. Entregandose a correspondência no endereço correto do destinatário, presume-se o recebimento da citação'. (Acórdão 1019/2008-TCU-Plenário, Relator Benjamin Zymler) ;
'As comunicações do TCU, inclusive as citações, deverão ser realizadas mediante Aviso de Recebimento - AR, via Empresa Brasileira de Correios e Telégrafos, bastando para sua validade que se demonstre que a correspondência foi entregue no endereço correto'. (Acórdão 1.526/2007Plenário, Relator Aroldo Cedraz) .
 A validade do critério de comunicação processual do TCU foi referendada pelo Supremo Tribunal Federal, nos termos do julgamento do MS-AgR 25.816/DF, por meio do qual se afirmou a desnecessidade da ciência pessoal do interessado, entendendo-se suficiente a comprovação da entrega do 'AR' no endereço do destinatário:
'Ementa: agravo regimental. Mandado de segurança. Desnecessidade de intimação pessoal das decisões do tribunal de contas da união. art. 179 do regimento interno do TCU. Intimação do ato impugnado por carta registrada, iniciado o prazo do art. 18 da lei nº 1.533/51 da data constante do aviso de recebimento. Decadência reconhecida. Agravo improvido.
O envio de carta registrada com aviso de recebimento está expressamente enumerado entre os meios de comunicação de que dispõe o Tribunal de Contas da União para proceder às suas intimações.
O inciso II do art. 179 do Regimento Interno do TCU é claro ao exigir apenas a comprovação da entrega no endereço do destinatário, bastando o aviso de recebimento simples.' 
Da revelia do responsável Manuel João do Maio Calado
 No caso vertente, a citação do responsável (Manuel João do Maio Calado) , após frustradas tentativas de citação no endereço constante da base da Receita Federal (peças 75 e 78) , e diante da inexistência de endereços em outras bases de dados oficiais custodiadas pelo TCU, se deu por meio do Edital 352/2022-TCU/Seproc (peça 81) , publicado no Diário Oficial da União em 18/3/2022 (peça 82) .
 Cabe destacar que também foi enviado o ofício de citação para o e-mail do responsável (peça 84) , e que essa circunstância de não localização do sr. Manuel João do Maio Calado igualmente foi enfrentada na fase interna da TCE, quando foi notificado por edital (ver item 8 acima) .
 Nos processos do TCU, a revelia não leva à presunção de que seriam verdadeiras todas as imputações levantadas contra os responsáveis, diferentemente do que ocorre no processo civil, em que a revelia do réu opera a presunção da verdade dos fatos narrados pelo autor (Acórdão 1009/2018-TCU-Plenário, Relator Bruno Dantas; 2.369/2013-Plenário, Relator Benjamin Zymler; e 2.449/2013-Plenário, Relator Benjamin Zymler) . Dessa forma, a avaliação da responsabilidade do agente não pode prescindir da prova existente no processo ou para ele carreada. 
 Ao não apresentar sua defesa, o responsável deixou de produzir prova da regular aplicação dos recursos sob sua responsabilidade, em afronta às normas que impõem aos gestores públicos a obrigação legal de, sempre que demandados pelos órgãos de controle, apresentar os documentos que demonstrem a correta utilização das verbas públicas, a exemplo do contido no art. 93 do Decreto-Lei 200/1967: 'Quem quer que utilize dinheiros públicos terá de justificar seu bom e regular emprego na conformidade das leis, regulamentos e normas emanadas das autoridades administrativas competentes.'
 Mesmo as alegações de defesa não sendo apresentadas, considerando o princípio da verdade real que rege esta Corte, procurou-se buscar, em manifestações do responsável na fase interna desta tomada de contas especial, se havia algum argumento que pudesse ser aproveitado a seu favor. Porém, também na fase interna o responsável permaneceu silente.
 Em se tratando de processo em que a parte interessada não se manifestou acerca das irregularidades imputadas, não há elementos para que se possa efetivamente aferir e reconhecer a ocorrência de boa-fé na conduta do responsável, podendo este Tribunal, desde logo, proferir o julgamento de mérito pela irregularidade das contas, conforme os termos dos §§ 2º e 6º do art. 202 do RITCU (Acórdão 2064/2011-TCU-Primeira Câmara (Relator Ubiratan Aguiar) , 6.182/2011-1ª Câmara (Relator Weder de Oliveira) , 4.072/2010-1ª Câmara (Relator Valmir Campelo) , 1.189/2009-1ª Câmara (Relator Marcos Bemquerer) e 731/2008-Plenário (Relator Aroldo Cedraz) .
 Por fim, cabe esclarecer que, em que pese o bolsista que não comprova a conclusão de seu projeto ter que ressarcir o Erário, o TCU tem dispensado, nesses casos, a aplicação de multa. Entre outros, pode ser citado o seguinte Decisum: 
Acórdão 8560/2020-TCU-Primeira Câmara - Enunciado
'O descumprimento, por bolsista, de termo de compromisso assumido perante o CNPq, embora enseje o julgamento pela irregularidade das contas e a condenação em débito, não sujeita o responsável à aplicação da multa do art. 57 da Lei 8.443/1992.'
 Ante o exposto, o responsável Manuel João do Maio Calado deve ser considerado revel, nos termos do art. 12, § 3º, da Lei 8.443/1992, devendo as contas serem julgadas irregulares, condenando-o ao débito apurado.
Prescrição da Pretensão Punitiva
 Vale ressaltar que a pretensão punitiva do TCU, conforme Acórdão 1.441/2016Plenário, Rel. Min. Benjamin Zymler, que uniformizou a jurisprudência acerca dessa questão, subordina-se ao prazo geral de prescrição indicado no art. 205 do Código Civil, que é de dez anos, contado da data de ocorrência da irregularidade sancionada, nos termos do art. 189 do Código Civil, sendo este prazo interrompido pelo ato que ordenar a citação, a audiência ou a oitiva dos responsáveis.
 No caso em exame, não ocorreu a prescrição, uma vez que a irregularidade sancionada se deu em 30/6/2016 e a citação foi determinada pelo despacho ministerial, em 26/7/2020 (peça 74) .
CONCLUSÃO
 Em face da análise promovida na seção 'Exame Técnico', verifica-se que o responsável Manuel João do Maio Calado não logrou comprovar a boa e regular aplicação dos recursos. Instado a se manifestar, optou pelo silêncio, configurando a revelia, nos termos do § 3º do art. 12 da Lei 8.443/1992. Ademais, inexistem nos autos elementos que demonstrem a boa-fé do responsável ou a ocorrência de outras excludentes de culpabilidade.
 Verifica-se também que não houve a prescrição da pretensão punitiva, conforme análise já realizada.
 Tendo em vista que não constam dos autos elementos que permitam reconhecer a boa-fé do responsável, sugere-se que as suas contas sejam julgadas irregulares, nos termos do art. 202, § 6º, do RITCU, com a imputação do débito atualizado monetariamente e acrescido de juros de mora, nos termos do art. 202, § 1º, do RITCU, descontado o valor eventualmente recolhido.
 Concluiu-se, ainda, pela exclusão da responsabilidade do Estado do Amapá, conforme análise nos itens 25 a 42 da instrução à peça 71, p. 7-10.
 Por fim, como não houve elementos que pudessem modificar o entendimento acerca das irregularidades em apuração, mantém-se a matriz de responsabilização presente na peça 71, p. 13.
PROPOSTA DE ENCAMINHAMENTO
 Diante do exposto, submetemos os autos à consideração superior, propondo ao Tribunal:
excluir da relação processual o Estado do Amapá (00.394.577/0001-25) ;
considerar revel o responsável Manuel João do Maio Calado (XXX.325.452-XX) , para todos os efeitos, dandose prosseguimento ao processo, com fulcro no art. 12, § 3º, da Lei 8.443/1992;
julgar irregulares, nos termos dos arts. 1º, inciso I, 16, inciso III, alíneas 'a' e 'c', da Lei 8.443/1992, c/c os arts. 19 e 23, inciso III, da mesma Lei, as contas do responsável Manuel João do Maio Calado (XXX.325.452-XX) , condenando-o ao pagamento das importâncias a seguir especificadas, atualizadas monetariamente e acrescidas dos juros de mora, calculadas a partir das datas discriminadas até a data da efetiva quitação do débito, fixando-lhe o prazo de quinze dias, para que comprove, perante o Tribunal, o recolhimento das referidas quantias aos cofres do Conselho Nacional de Desenvolvimento Científico e Tecnológico, nos termos do art. 23, inciso III, alínea 'a', da citada lei, c/c o art. 214, inciso III, alínea 'a', do Regimento Interno do TCU.
Débitos relacionados ao responsável Manuel João do Maio Calado (CPF XXX.325.452-XX) :
	Data de ocorrência
	Valor histórico (R$) 

	5/6/2013
	15.600,00

	2/7/2013
	5.200,00

	2/8/2013
	5.200,00

	3/9/2013
	5.200,00

	2/10/2013
	5.200,00

	1º/11/2013
	5.200,00

	3/12/2013
	5.200,00

	27/12/2013
	5.200,00

	5/2/2014
	5.200,00

	7/3/2014
	5.200,00

	1º/4/2014
	5.200,00

	2/5/2014
	5.200,00

	2/6/2014
	5.200,00

	2/7/2014
	5.200,00

	4/8/2014
	5.200,00

	26/8/2014
	5.200,00

	2/10/2014
	5.200,00

	3/11/2014
	5.200,00

	2/12/2014
	5.200,00

	31/12/2014
	5.200,00

	3/2/2015
	5.200,00

	3/3/2015
	5.200,00

	1º/4/2015
	5.200,00

	4/5/2015
	5.200,00

	2/6/2015
	5.200,00

	2/7/2015
	5.200,00

	4/8/2015
	5.200,00

	31/8/2015
	5.200,00

	7/10/2015
	5.200,00

	29/10/2015
	5.200,00

	27/11/2015
	5.200,00

	6/1/2016
	5.200,00

	2/2/2016
	5.200,00

	2/3/2016
	5.200,00

	5/4/2016
	5.200,00

autorizar, desde logo, a cobrança judicial das dívidas, caso não atendida a notificação, na forma do disposto no art. 28, inciso II, da Lei 8.443/1992;
autorizar também, desde logo, se requerido, com fundamento no art. 26, da Lei 8.443, de 1992, c/c o art. 217, §1º, do Regimento Interno do TCU, o parcelamento das dívidas em até 36 parcelas, incidindo, sobre cada parcela, corrigida monetariamente, os correspondentes acréscimos legais, fixando-lhe o prazo de quinze dias, a contar do recebimento da notificação, para comprovar, perante o Tribunal, o recolhimento da primeira parcela, e de trinta dias, a contar da parcela anterior, para comprovar o recolhimento das demais parcelas, devendo incidir, sobre cada valor mensal, atualizado monetariamente, os juros de mora devidos, na forma prevista na legislação em vigor, alertando o responsável de que a falta de comprovação do recolhimento de qualquer parcela importará o vencimento antecipado do saldo devedor, nos termos do § 2º do art. 217 do Regimento Interno deste Tribunal;
enviar cópia do Acórdão a ser prolatado à Procuradoria da República no Estado do Amapá, nos termos do § 3º do art. 16 da Lei 8.443/1992, c/c o § 7º do art. 209 do Regimento Interno do TCU, para adoção das medidas cabíveis;
enviar cópia do Acórdão que vier a ser proferido ao Conselho Nacional de Desenvolvimento Científico e Tecnológico e aos responsáveis, para ciência;
informar à Procuradoria da República no Estado do Amapá, ao Conselho Nacional de Desenvolvimento Científico e Tecnológico e aos responsáveis, que a presente deliberação, acompanhada do Relatório e do Voto que a fundamenta, está disponível para a consulta no endereço www.tcu.gov.br/acordaos, além de esclarecer que, caso requerido, o TCU poderá fornecer, sem custos, as correspondentes cópias, de forma impressa; e
informar à Procuradoria da República no Estado do Amapá, que, nos termos do parágrafo único do art. 62 da Resolução TCU 259/2014, os procuradores e membros do Ministério Público credenciados nesta Corte podem acessar os presentes autos de forma eletrônica e automática, ressalvados apenas os casos de eventuais peças classificadas como sigilosas, as quais requerem solicitação formal."
2.	O diretor e o secretário da SecexTCE ratificaram a instrução acima (peças 86 e 87) .
3.	O representante do Ministério Público junto ao Tribunal de Contas da União (MP/TCU) , em sua intervenção regimental, acolheu o encaminhamento alvitrado pela unidade técnica (peça 88) .
É o relatório.

não há.

Procurador Sergio Ricardo Costa Caribé

TOMADA DE CONTAS ESPECIAL. BOLSA DE DESENVOLVIMENTO CIENTÍFICO E TECNOLÓGICO REGIONAL. NÃO PRESTAÇÃO DE CONTAS. DANO AO ERÁRIO. CITAÇÃO. REVELIA. CONTAS IRREGULARES. DÉBITO. CIÊNCIA.

TOMADA DE CONTAS ESPECIAL (TCE)

Trata-se de tomada de contas especial instaurada pelo CNPq em desfavor do Estado do Amapá e do sr. Manuel João do Maio Calado em razão da não comprovação da boa e regular aplicação dos recursos federais repassados pela União no âmbito da Bolsa de Desenvolvimento Científico e Tecnológico Regional (DCR) , que tinha por objeto o projeto descrito como "Megalitos e Arte Rupestre entre os Tiriyó: uma abordagem etnoarqueológica".
2.	A Bolsa de Desenvolvimento Científico e Tecnológico Regional (DCR) em questão foi concedida no âmbito de Acordo de Cooperação Técnica firmado entre o CNPq e a Secretaria de Estado da Ciência e Tecnologia do Amapá (Setec) , por meio do lançamento da Chamada 1/2011 - CNPq/SETEC, a ser executada no Instituto de Pesquisas Científicas e Tecnológicas do Estado do Amapá (IEPA) . O referido acordo previu a implementação de sete quotas de bolsas pelo período de sessenta meses, com estimativa de repasses do CNPq no valor estimado de R$ 2.184.000,00, sendo R$ 5.200,00, por mês, para cada bolsista selecionado.
3.	Especificamente quanto à bolsa concedida ao sr. Manuel João do Maio Calado, cujo termo de compromisso foi assinado em 27/8/2012, com vigência de 1/5/2013 a 30/4/2016, foi repassado ao bolsista o valor total de R$ 192.400,00, conforme ficha financeira e resumo de ordens bancárias acostadas às peças 10 e 11.
4.	Do que ressai dos autos, em 14/3/2016, a Fundação de Amparo à Pesquisa do Amapá (Fapeap) solicitou ao CNPq o cancelamento da referida bolsa, pois o bolsista não estava cumprindo suas obrigações (peça 6, p. 27-31) . Procedeu-se ao cancelamento a partir de abril de 2016, porém, a bolsa já estava no final da sua vigência e o bolsista já havia recebido 35 das 36 parcelas de auxílio previstas.
5.	Esgotadas as medidas administrativas internas com vistas à obtenção do ressarcimento, sem manifestação por parte dos responsáveis, o feito foi remetido a esta Corte de Contas.
6.	No âmbito do TCU, em instrução preliminar, diferentemente do tomador de contas e do controle interno, concluiu-se pela exclusão da responsabilidade do Estado do Amapá. Isso porque, de acordo com a jurisprudência desta Corte de Contas, a sua responsabilização solidária somente seria cabível nas hipóteses de desvio de objeto ou de finalidade e caso se beneficiasse dos recursos. No feito sob exame, tais circunstâncias não se faziam presentes. 
7.	Regularmente citado, o sr. Manuel João do Maio Calado deixou transcorrer in albis o prazo para manifestação e não recolheu o valor devido, razão pela qual deve ser considerado revel, nos termos do art. 12, § 3º, da Lei 8.443/1992.
8.	Assiste razão à SecexTCE e ao MP/TCU quanto à imputação de débito e à irregularidade das contas do ex-bolsista.
9.	A despesa pública deve atender a uma finalidade legítima, de interesse público. Sob esse enfoque, a concessão de bolsa de pesquisa almeja a promoção do desenvolvimento científico nacional, de modo que a legitimidade do gasto público será confirmada pelo empenho e êxito do bolsista na realização dos objetivos a que se propôs.
10.	Destarte, descumpridas as normas do CNPq e o termo de compromisso firmado, deve o ex-bolsista responder pelo inadimplemento da obrigação assumida.
11.	Registra-se que o Tribunal vem consolidando entendimento de que deve ser apenado com multa o responsável inadimplente na prestação de contas de recursos destinados a apoio financeiro de projeto de pesquisa (vide Acórdão 67/2015-TCU-Segunda Câmara, 771/2012-1ª Câmara, 4.052/2011-2ª Câmara, 1.761/2011-1ª Câmara e 961/2011-1ª Câmara) . Nesses casos, entende-se que o pesquisador assume a condição de gestor dos recursos públicos federais pactuados e, nessa qualidade, chama para si o ônus de comprovar a sua aplicação, conforme disposto no art. 70, parágrafo único, da Constituição Federal, e no art. 93 do Decreto-Lei 200/1967. Nessas condições, a omissão no dever de prestar contas implicará o julgamento pela irregularidade das contas, a condenação em débito e a aplicação de multa.
12.	Contudo, essa não deve ser a jurisprudência aplicada ao caso concreto.
13.	Os presentes autos tratam de tomada de contas especial instaurada em razão de descumprimento do compromisso assumido junto ao CNPq em função de concessão de bolsa de pesquisa e não do dever de prestar contas de recursos destinados a financiamento de projeto.
14.	Nessas hipóteses, a jurisprudência é no sentido de não se apenar com multa o responsável inadimplente em relação a valores recebidos por meio de bolsa (ex vi dos Acórdão 536/2018-TCU-Primeira Câmara, 1.881/2016-Plenário, 6.733/2015-1ª Câmara, 1.283/2015-2ª Câmara, 3.662/2012-2ª Câmara, 630/2012-1ª Câmara, 5.327/2011-1ª Câmara, 714/2010-1ª Câmara e 1.440/2007-2ª Câmara, dentre outros) . Dessa forma, entendo que deve ser adotado, nestes autos, esse mesmo tratamento.
15.	Por fim, destaca-se que a análise da unidade técnica acerca da prescrição da pretensão punitiva seguiu a linha jurisprudencial consolidada nesta Corte de Contas, que adotava a tese da prescrição decenal, com base no art. 205 do Código Civil e de acordo com o entendimento consagrado no Acórdão 1441/2016-TCU-Plenário.
16	Em 11/10/2022, porém, foi editada a Resolução TCU 344/2022, que passou a regulamentar, no âmbito do TCU, a prescrição para o exercício das pretensões punitiva e de ressarcimento.
17.	Em síntese, o citado normativo dispôs que a prescrição, nos processos de controle externo em curso neste Tribunal, observará o disposto na Lei 9.873/1999 e que prescrevem em cinco anos as pretensões punitivas e de ressarcimento, contados dos termos iniciais nele indicados. Ademais, incide a prescrição intercorrente se o processo ficar paralisado por mais de três anos, pendente de julgamento ou despacho.
18.	Tendo em vista os novos parâmetros estabelecidos, conclui-se pela não consumação da prescrição das pretensões punitiva e de ressarcimento ao Erário neste processo.
19.	No caso em concreto, o termo inicial de contagem do prazo prescricional corresponde à data em que as contas deveriam ter sido prestadas, a saber, 29/6/2016 (art. 4º, inciso I) . Por outro lado, a norma estabelece as seguintes causas interruptivas da prescrição:
	"Art. 5º A prescrição se interrompe:
	I - pela notificação, oitiva, citação ou audiência do responsável, inclusive por edital; 
	II - por qualquer ato inequívoco de apuração do fato; 
	III - por qualquer ato inequívoco de tentativa de solução conciliatória;
	IV - pela decisão condenatória recorrível."
20.	A primeira interrupção no prazo prescricional teria ocorrido antes de finalizado o prazo quinquenal, em 26/4/2017, quando foi emitida notificação ao ex-bolsista pelo CNPq, por meio da qual cobrou-se o ressarcimento da quantia repassada (peça 7, p. 2) . Na sequência, o processo tramitou com as seguintes movimentações mais relevantes:
	a) Notificação do responsável (peças 14 e 15) : 26/1/2018;
	b) Notificação do responsável via edital (peça 18) : 23/2/2018;
	c) Relatório do Tomador de Contas Especial (peça 35) : 14/6/2018; 
	d) Relatório de auditoria da Controladoria-Geral da União (peça 50) : 27/2/2020;
	e) instauração do processo de TCE no TCU: 12/3/2020;
	f) instrução preliminar de diligência (peça 55) : 25/6/2020;
	g) instrução preliminar de citação (peça 71) : 16/7/2021;
	h) citação pelo TCU (peça 82) : 18/3/2022
	i) instrução de mérito da SecexTCE (peças 85-87) : 4/10/2022; e
	j) parecer do MP/TCU (peça 88) : 31/10/2022.
21.	Assim, conclui-se que não se operou a prescrição da pretensão ressarcitória deste Tribunal. Percebe-se, também, que após o início da apuração dos fatos, não houve a incidência da prescrição intercorrente, disposta nos termos do art. 8º da Resolução 344/2022, já que o processo não ficou paralisado por mais de três anos, aguardando julgamento ou despacho.
	Ante o exposto, voto no sentido de que o Tribunal adote o acórdão que ora submeto à deliberação desta Primeira Câmara.
TCU, Sala das Sessões, em 6 de dezembro de 2022.
BENJAMIN ZYMLER 
Relator